ACORDAO-COMPLETO-2339020

ACÓRDÃO 193/2019 ATA 3/2019 - PLENÁRIO

VISTOS, relatados e discutidos os embargos de declaração opostos por Humberto Silva Gomes ao Acórdão 614/2018-TCU-Plenário.
ACORDAM os ministros do Tribunal de Contas da União, reunidos em sessão do Plenário, ante as razões expostas pela relatora, e com fundamento nos arts. 32, inciso II, e 34 da Lei 8.443/1992, em:
9.1. conhecer dos embargos de declaração e rejeitá-los; e
9.2. dar ciência deste acórdão ao embargante e ao procurador-chefe da Procuradoria da República no Estado do Amapá.

Embargos de declaração opostos contra acórdão que deu provimento parcial a recurso de reconsideração no sentido de reduzir valor do débito em processo de tomada de contas especial que teve como objeto a realização de estudos e pesquisas sobre logística no turismo do estado do Amapá, considerando a situação das redes estabelecidas ao redor dos serviços turísticos.

entidades/órgãos do Governo do Estado do Amapá.

3. Recorrente: Humberto Silva Gomes (CPF XXX.214.871-XX).

Aroldo Cedraz.

13.1. Ministros presentes: José Mucio Monteiro (Presidente), Walton Alencar Rodrigues, Benjamin Zymler, Augusto Nardes, Aroldo Cedraz, Raimundo Carreiro, Ana Arraes (Relatora), Bruno Dantas e Vital do Rêgo.
13.2. Ministro que alegou impedimento na Sessão: Aroldo Cedraz.
13.3. Ministros-Substitutos presentes: Marcos Bemquerer Costa, André Luís de Carvalho e Weder de Oliveira.

ACORDAO-COMPLETO-2402834

Acórdão de Relação 695/2020 - Plenário

Acórdão de Relação

ACORDAO-COMPLETO-2351379

Acórdão de Relação 842/2019 - Plenário

ANA ARRAES

ministra Ana Arraes.

Humberto Silva Gomes opôs embargos de declaração contra o Acórdão 614/2018-TCU-Plenário, nos seguintes termos:
	"Com efeito, há no Acórdão 0614/2018 pontos contraditórios, omissos e obscuros que precisam ser esclarecidos até para efeito de prequestionamento repetitivo da matéria data vênia. Consta no Acórdão 3611 /2013, (fls. 52) , com referência às empresas Barbalho Reis e Jads Assessoria: 
'23. Não foram apresentados produtos que pudessem desconstituir o débito imputado a essas empresas em solidariedade aos seus sócios, decorrente de não comprovação da execução das ações pactuadas entre essas entidades privadas e a Conectur e da execução do convênio em desacordo com o plano de trabalho." 
	2- Ao conhecer do Recurso de Reconsideração (R002) , do Embargante, e dar-lhe provimento parcial, o decisum deixou de apreciar todos os fatos, documentos e comprovantes que foram enunciados pelo Embargante no Recurso de Reconsideração como, por exemplo, os repasses efetuados às Empresas MGP Brasil, de Fábio de Mello e Dalmo Queiroz e Biorna Meio Ambiente, de Fernando Ferreira, o que revela flagrante omissão, contrariedade e obscuridade. 
	3 - O Embargante era Sócio de Dalmo Queiroz na empresa Barbalho Reis Comunicação e, este, por sua vez sócio de Fábio de Mello na empresa MGP Brasil, onde, ainda, o Embargante era Gerente Administrativo por meio de procuração de Fábio de Mello. Fábio de Mello e o Embargante eram sócios em outra empresa denominada Barbalho Reis Publicidade, conforme tabela que segue:
	Empresa
	CNPJ
	Sócios

	Barbalho Reis Comunicação 
	26.420.877/0001-25
	Humberto Gomes / Dalmo Queiroz

	MGP Brasil*
	06.083.725/0001 -77
	Dalmo Queiroz / Fábio de Mello

	Barbalho Reis Publicidade
	11.239954/0001-78
	Fábio de Mello / Humberto Gomes

* Humberto Gomes era procurador de Fábio de Mello na empresa MGP Brasil
	O Embargante foi também diretor do IBT, CNPJ 06.934.380/0001-18, sendo seus sócios, Fábio de Mello, Eduardo Alves Fayet (empresa Race Consult, 00.085.177/0001-38) e Alexandre Ferreira Cardoso (empresa de mesmo nome, 04.588.790/0001-29) , ponto este que deve ser esclarecido, por ser omisso. 
	4 - O Embargante atuou como gestor financeiro do Projeto de Governança do Turismo no Estado do Amapá, Convênio 702.720/2008, atendendo às solicitações de Fabio de Mello, o real Gestor do Projeto, juntamente com Dalmo Queiroz, que elaborou todas as propostas, contratos e, inclusive, a prestação de contas final e, claro, com as empresas BIOMA, RMS Comunicação, Projects Comunicação, entre outras, para a devida execução do projeto, conforme demonstrado nos emails anexos ao Recurso de Reconsideração, ponto este que deve ser esclarecido. 
	5 - No Regimento Interno do TCU, Resolução nº 246, de 30 de novembro de 2011, há dispositivo consagrando expressamente o princípio da verdade material: 
'Art. 145. As partes podem praticar os atos processuais diretamente ou por intermédio de procurador regularmente constituído, ainda que não seja advogado. 
§ 1 ° Constatado vício na representação da parte, o relator fixará prazo de dez dias para que o responsável ou interessado promova a regularização, pena de serem tidos como inexistentes os atos praticados pelo procurador.
§ 2° Não se aplica o disposto no final do parágrafo anterior ao caso de juntada de documentos que efetivamente contribuam na busca da verdade material' 
	Em consonância com o princípio da verdade material, o Embargante anexou os contratos, comprovantes de pagamento da empresa Jads Assessoria, uma vez que seus sócios NÃO tinham conhecimento do envolvimento da empresa no Convênio 702.720/2018. Fábio de Mello solicitou a Dalmo Queiroz as certidões negativas da Jads Assessoria em 03/04/2009, conforme imagem anexa:
	Processo Processo 028.309/2011-1 (AC-3611-49/13-P) 
	De: Dalmo Queiroz (dalmo@universa.org.br] 
	Enviado em: sexta-feira. 3 de abril de 2009 15:38 
	Para: 'fabiodemello@uol.com' 
	Assunto: COOPERATIVA· PROJETO AMAPÁ! 
	Anexos: FGTS.pdf: Certidão Conjunta Negativa da Dívida Ativa da União.pdf: Certidão Negativa de Débltos.pdf: Certidão Negativa de Terceiros.pdf: CF_DF.pdf: CNPJ.pdf 
	Boa tarde, CHEFE! Tenho todas as cópias digitalizadas aqui. Já estão anexas as da JADS, para sua conferência e utilização. 
	Precisando de mais alguma coisa é só falar. 
	Se puder me antecipar suas INTENÇÕES, posso me preparar para atendê-la prontamente. OK? Um grande abraço ... Bom final de semana.
	6 - O TCU pode analisar novos documentos de defesa mesmo se apresentados depois de encerrada a etapa de instrução processual (art. 160, §§ 1° e 2° do Regimento Interno) . No entanto, é necessário que os documentos sejam efetivamente novos e tenham alguma eficácia contra as irregularidades imputadas ao responsável. Assim sendo o Embargante anexou ao Recurso de Reconsideração, com uma linha do tempo; por assunto e autores, Emails, Comprovantes de Pagamento e Transferências Bancárias, Contratos e toda sorte de documentos comprovando o destino dos recursos. Contudo nenhum dos fatos, documentos e/ou anexos foram atingidos no Acórdão 0614/2018, pontos estes que devem ser esclarecidos.
	7 - Atacado o Recurso de Reconsideração com provimento parcial demonstra obscuridade, ou seja, quais serviços foram parcialmente providos? Data máxima vênia, ou um serviço é realizado ou o não é. Ademais o Material de Audiovisual, as Mobilizações e o Produto Final do Convênio 702.720/2018 foi finalizado e entregue em 30/01/2010 com ato público no Museu Sacado em Macapá, conforme extenso material comprobatório anexo aos autos. Obscuridade flagrante que deve ser esclarecida. 
	8 - Uma vez com as provas das representatividades e coparticipações, os autos do Recurso de Reconsideração (R002) , apontam para a efetiva prestação dos serviços por parte da Barbalho Reis e Jads Assessoria, contudo não foram apresentados no Acórdão 0614/2018 questionamentos e/ou esclarecimentos sobre a atuação das empresas. Cabe aqui ressaltar que o Acórdão em referência esclarece quase que por completo o Recurso da empresa Ag1 Turismo (R003) , deixando omisso e descoberto o Recurso do Embargante (R002) . Omissão que deve ser esclarecida. 
	9 - Com relação à empresa AG1 Turismo seus sócios/representantes foram os responsáveis pela apresentação de suas propostas acompanhadas de propostas de cobertura. É importante reafirmar que todas as solicitações do Embargante foram atendidas e as faturas oriundas de atividades de colaboradores do Convênio 702.720/2018 pagas pelo mesmo com recursos das empresas Barbalho Reis, Jads Assessoria e MGP Brasil, conforme faturas e comprovantes de pagamentos já presentes nos autos. 
	10- Com relação à empresa Alpha Gráfica Editora, reafirmo que a mesma NÃO forneceu o produto relacionado ao seu contrato, uma vez que a contratação dessa empresa ocorreu a pedido do Sr. Fábio de Mello e foi o mesmo que, quando questionado pelo Embargante, informou que "já havia acertado as contas" com a empresa Alpha Gráfica Editora. Fato que comprova tal afirmativa é que o material impresso utilizado no convênio 702.720/2008 foi produzido por empresas de Macapá e o relatório final foi produzido pela empresa LPLB Comércio e Serviços Gráfi conforme comprovantes de pagamentos em anexo aos autos.
	Causa estranheza o aceite das alegações de defesa da empresa Alpha Gráfica sem que a mesma apresentasse, pelo menos, um email de solicitação de prova de material, denominada comercialmente de arte para aprovação. O Embargante recebeu email de Fábio de Mello em 19/01/2010, conforme a seguir:
	(e-mail ilegível) 
	Nas conclusões do Acórdão 3611/2013: 
	'29 .... Apesar de o referido material impresso não ter sido encontrado, não se verificou evidências de irregularidade no procedimento de cotação prévia que resultou nessa contratação ...'. Estes pontos devem ser esclarecidos. 
	11 - Da solicitação de diligência ao Banco do Brasil, Agência 2863-0 Conta 22.028- 0, da empresa MGP Brasil no período de 01/2009 até 12/2010, Chave J2420633 em nome de Humberto Silva Gomes. O Embargante não quer incorrer em quebra de sigilo bancário uma vez que não tem mais a procuração que o permitia representar a empresa MGP Brasil. Faz-se necessário para comprovar os valores recebidos pela MGP Brasil decorrentes do Convênio 702.720/2008 transferidos pelas empresas Barbalho Reis e Jads Assessoria. Omissão, ponto este que precisa ser esclarecido.
	12 - Dos pedidos diante das razões expostas no Recurso de Reconsideração. Omissão. 
	13 - Pela existência das ações cíveis e criminais que foram instauradas pelos fatos narrados no Acórdão 3611/2013, que ainda não foram julgadas, em caso de improcedências das presentes ações, qual seria a eficácia do Acórdão embargado, ponto este que deve ser esclarecido. 
	14 - Pela existência das ações e inquéritos, em andamento, conforme a seguir: 
	Autos nº 0006386-97.2017.4.01.3100 (4ª Vara JFAP - Criminal) 
	Autos nº 0009984-69.2011.4.01.3100 (4ª Vara JFAP - Criminal) 
	Autos nº 0010663-69.2011.4.01 .3100 (2ª Vara JFDF - Improbidade) 
	O presente acórdão deveria ficar suspenso até o julgamento final de todas as ações em andamento, na forma do artigo 265 IV "a" do CPC, ponto este que deve ser esclarecido, omissão. 
	15 - De outra parte, o decisum foi omisso, ao se revestir de absoluta ausência de fundamentação, em ofensa ao artigo 93, inciso IX da Constituição Federal que diz: 
'Todos os julgamentos dos órgãos do Poder Judiciário serão públicos, e fundamentadas todas as decisões, sob pena de nulidade, podendo a lei, se o interesse público o exigir, limitar a presença, em determinados atos, às próprias partes e a seus advogados, ou somente a estes;'
	Descuidou-se, com a devida licença, o Acórdão embargado, nesse aspecto de trazer a devida fundamentação, distanciando da peça de defesa, portanto não está esgotada a prestação jurisdicional, bem como não foram abordados todos os temas colocados em sede de defesas apresentadas pelos litisconsortes: in fine: 
	Como se vê, a omissão havida quando a fundamentação reclamada no douto decisum faz com que a conclusão do Acórdão se revista de incoerência, o que faculta o Embargante a questionar a decisão sob o aspecto de se contaminar de contrariedade e de erro material em sede de matéria de ordem pública inclusive, de fundo, e que enseja, também, o manejamento dos presentes Embargos, concessiva vênia. 
	A propósito destes embargos, os Tribunais, afirmam: 
	'EMBARGOS DECLARATORIOS - ADMISSIBILIDADE E EFEITOS - Os embargos declaratórios são admissíveis para a correção de permissão equivocada de que haja partido da decisão embargada, atribuindo-se-lhes efeito modificativo quando tal premissa seja influente no resultado do julgamento.' (STF - ED-RE 207.923-5 - 1ª T. - Rei. Sepúlveda Pertence - DJU 31.10.1997) . 
	'Os EDcl podem ter, excepcionalmente, caráter infrigente, quando utilizados para: a) correção de erro material manifesto; b) suprimento de omissão; c) extirpação de contradição. A infrigência do julgado pode ser apenas as consequências do provimento dos Edcl. (nota 7 ao art. 535 CPC, de Nelson Nery Jr. e Rosa Maria Andrade Nery, in 'Código de Processo Civil Anotado', 4 ed., Revista e Ampliada, p. 1045) . 
	Destarte, ante as omissões e contradições apontadas acima, tem-se por indubitável o cabimento destes Embargos de Declaração, os quais, por sua vez, nas sábias palavras do renomado Ministro Marco Aurélio Mello: 
'... não consubstanciam crítica ao ofício judicante, mas servem-lhe ao aprimoramento. Ao apreciá-los, o órgão deve fazê-lo com espírito de compreensão, atentando para o fato de consubstanciarem verdadeira contribuição da parte em prol do devido processo legal.'
	16 - Do exposto, o Embargante aguarda que, nos Embargos , haja pronunciamento sobre todos os pontos colocados no Recurso de Reconsideração (R002) , e ventilados , sem nenhum prejuízo de qualquer um deles, inclusive os abordados nos presentes Embargos, e desobstruída a decisão nestes aspectos, aclaradas as omissões e espancadas as contradições e obscuridade apontadas, aguarda-se o provimento dos presentes Embargos Declaratórios nos moldes infringentes, emprestando-se-lhes, servindo os presentes Embargos para prequestionamento da matéria, constitucional e infraconstitucional , para que sejam recebidos e providos, com que, estar-se-á, praticando, tempestivamente obra de esperada e proclamada justiça! 
	Que, no mérito, seja provido o presente Embargo de Declaração já que resta demonstrada a presença da omissão dúvida e obscuridade no Acórdão embargado para que seja sanada a omissão e esclarecidos os pontos dúbios e/ou obscuros e a possibilidade de atribuir efeito modificativo ao presente embargo. 
	In casu, resta solicitar o efeito suspensivo dos débitos e multas, imputados ao Embargante pelo Acórdão nº 0.614/2018, para que o mesmo tenha resguardado seu direito líquido e certo."
	É o relatório.

Thiago Ferrari Turra (OAB/PR 58.660) e outros representando AG-1 Turismo Ltda., Flávia de Andrade Duque e Marcelo Sotomaior Cardoso; Ana Nery Santos de Amorim (OAB/DF 28.879) e outros representando Bioma Consultoria em Turismo e Meio Ambiente Ltda.; Thiago Groszewicz Brito (OAB/DF 31.762) e outros representando Edimar Gomes da Silva; Cristian Fernandes Gomes da Rosa (OAB/SP 244.504) e outros representando Mário Augusto Lopes Moyses; André Luís Agner Machado Martins (OAB/PR 39.359) representando Paulo Renato Weigert e Animea Recursos Criativos Ltda. - ME; Flávio Schegerin Ribeiro (OAB/DF 21.451) representando Kerima Silva Carvalho; Luana de Lima Saraiva (defensora pública da União) representando Aginaldo Fernandes Pimenta; Maurício Silva Pereira (OAB/AP 979) e outros representando Wladimir Silva Furtado; e outros.

Não atuou.

EMBARGOS DE DECLARAÇÃO CONTRA ACÓRDÃO QUE CONHECEU DE RECURSO DE RECONSIDERAÇÃO INTERPOSTO CONTRA JULGAMENTO PELA IRREGULARIDADE DAS CONTAS, CONDENAÇÃO EM DÉBITO E IMPUTAÇÃO DE MULTA E LHE DEU PROVIMENTO PARCIAL PARA REDUZIR O VALOR DO DÉBITO. CONHECIMENTO. TENTATIVA DE REDISCUSSÃO DO MÉRITO DA DELIBERAÇÃO. OBSCURIDADES, OMISSÕES OU CONTRADIÇÕES NÃO CONFIGURADAS. NEGATIVA DE PROVIMENTO. CIÊNCIA.

TOMADA DE CONTAS ESPECIAL (TCE)

não atuou.

Atendidos os requisitos de admissibilidade dos arts. 32, inciso II, e 34 da Lei 8.443/1992 c/c o art. 287 do Regimento Interno, conheço dos embargos de declaração opostos por Humberto Silva Gomes ao Acórdão 614/2018-TCU-Plenário, que deu provimento parcial a recurso de reconsideração do embargante e reduziu em R$ 129,60, em valores históricos, o valor do débito original, no montante de R$ 583.310,00.
2.	O apelo de reconsideração foi interposto contra o Acórdão 3611/2013-TCU-Plenário, relatado pelo ministro Benjamin Zymler, que, entre outros pontos, julgou as contas do recorrente irregulares, o condenou ao pagamento de diversos débitos e lhe imputou multa de R$ 18.000,00.
3.	Inicio por apresentar breve histórico destes autos.
4.	Esta tomada de contas especial foi instaurada por conversão do processo de representação (TC Processo 006.542/2011-5, Acórdão 2141/2011-TCU-Plenário) que apurou irregularidades na execução do Convênio 702.720/2008, celebrado entre o Ministério do Turismo - MTur, por meio da Secretaria Nacional de Programas de Desenvolvimento do Turismo, e a Cooperativa de Negócios e Consultoria Turística - Conectur.
5.	O citado convênio teve como objeto a realização de estudos e pesquisas sobre logística no turismo do estado do Amapá, considerando a situação das redes estabelecidas ao redor dos serviços turísticos. O valor do convênio totalizou R$ 2.750.000,00, dos quais R$ 2.500.000,00 corresponderam ao valor disponibilizado pelo concedente e R$ 250.000,00, à contrapartida do convenente. A avença foi celebrada em 31/12/2008, e sua vigência, após as prorrogações, expirou em 30/6/2010. A parcela de recursos sob responsabilidade do concedente foi repassada em 24/4/2009.
6.	Esta TCE, pois, decorre de uma das três representações formuladas pela Secretaria de Controle Externo no Estado do Amapá - Secex/AP envolvendo irregularidades graves identificadas na celebração de convênios firmados entre o MTur e entidades privadas naquele estado, todas elas inicialmente sob relatoria do ministro Augusto Nardes. As outras duas representações são o TC Processo 004.512/2011-1 (Acórdão 2140/2011-TCU-Plenário) e o TC Processo 005.361/2011-7 (Acórdão 2066/2011-TCU-Plenário) .
7.	No âmbito do TC Processo 006.542/2011-5, o Tribunal, por meio do Acórdão 2141/2011-TCU-Plenário, ao conhecer da representação e julgá-la procedente, determinou a conversão dos autos em tomada de contas especial e a realização das medidas preliminares cabíveis (citações, audiências, oitiva e diligências) para apuração dos fatos ali tratados. Além disso, nessa mesma decisão, foi decretada, cautelarmente, pelo prazo de 1 (um) ano, a indisponibilidade dos bens dos responsáveis arrolados no processo. 
8.	A adoção das medidas preliminares citadas acima teve como fundamento os seguintes indícios de irregularidade envolvendo o Convênio 702.720/2008, tratado neste processo: celebração do ajuste com entidade privada sem qualificação técnica e capacidade operacional para executar o objeto conveniado; ausência de fiscalização, pelo órgão concedente, da aplicação dos recursos conveniados; ausência, na prestação de contas, de peças exigíveis pelo termo de convênio; pagamento de despesas sem cobertura contratual; execução do convênio em desacordo com o plano de trabalho aprovado; ocorrência de fraude nos processos de cotação prévia de preços; e realização de pagamentos sem a correspondente contraprestação dos serviços. 
9.	Pelo Acórdão 3611/2013-TCU-Plenário, as irregularidades ao embargante foram atribuídas na condição de ex-sócio e administrador da empresa Barbalho Reis Comunicação e Consultoria Ltda., responsável pelo inadimplemento de obrigação assumida em contrato, financiado com recursos federais, em prejuízo ao cumprimento do objeto do convênio (inexecução de objeto contratual) .
10.	O contrato firmado entre a Conectur e a empresa Barbalho Reis Comunicação e Consultoria Ltda., no valor de R$ 641.000,00, teve por objeto a elaboração e produção de material de audiovisual com dados variáveis e realização de eventos para mobilização das instâncias municipais com vistas à elaboração dos planos municipais. 
II
11.	O embargante Humberto Silva Gomes apresentou os seguintes pontos:
	11.1. o julgamento do recurso de reconsideração deixou de apreciar todos os fatos, documentos e comprovantes fornecidos pelo embargante, como por exemplo, os repasses efetuados às empresas MGP Brasil, de Fábio de Mello e Dalmo Queiroz e Bioma Meio Ambiente, de Fernando Ferreira;
	11.2. enumerou suas participações societárias;
	11.3. afirmou que atuou como gestor financeiro do Projeto de Governança do Turismo no Estado do Amapá (Convênio 702.720/2008) e descreveu atividades desenvolvidas por ele e por outros integrantes;
	11.4. ponderou que o Regimento Interno deste Tribunal consagra o princípio da verdade material e que nesse diapasão anexou, à época do recurso de reconsideração, contratos e comprovantes de pagamento da empresa Jads Assessoria;
	11.5. asseverou que juntou ao recurso de reconsideração, com uma linha do tempo, por assunto e autores, e-mails, comprovantes de pagamento e transferências bancárias, contratos e toda sorte de documentos comprovando o destino dos recursos, sendo que nenhum dos fatos, documentos e/ou anexos foi atingido pelo Acórdão 614/2018;
	11.6. o recurso de reconsideração foi provido parcialmente, mas não foi especificado qual serviço foi aceito;
	11.7. apontou para a efetiva prestação de serviços por parte da Barbalho Reis e Jads Assessoria;
	11.8. colocou em dúvida o fato de as alegações de defesa da empresa Alpha Gráfica terem sido aceitas;
	11.9. alegou que deve ser diligenciado ao Banco do Brasil para comprovação dos valores recebidos pela MGP Brasil decorrentes do Convênio 702.720/2008, transferidos pelas empresas Barbalho Reis e Jads Assessoria;
	11.10. informou que existem ações civis e criminais tratando dos mesmos fatos deste processo, o que deveria suscitar a suspensão do acórdão ora combatido;
	11.11. "o decisum foi omisso, ao se revestir de absoluta ausência de fundamentação, em ofensa ao artigo 93, inciso IX da Constituição Federal";
	11.12. ao final, requereu o provimento dos embargos, com efeito modificativo.
12.	As alegações elencadas anteriormente nos subitens 11.2 e 11.3 não possuem carga recursal a merecer análise.
13.	Quanto às alegações sobre a efetiva prestação de serviços por parte da Barbalho Reis e Jads Assessoria (subitem 11.7) e sobre o fato de as alegações de defesa da empresa Alpha Gráfica terem sido aceitas (subitem 11.8) , elas não se traduzem em matéria a ser debatida em embargos de declaração, sabidamente medida recursal de cunho restrito.
14.	Inexiste, nessas argumentações recursais, qualquer vício a ser saneado pela via dos embargos, que deve ser aquele eventualmente presente entre as premissas utilizadas pelo julgador e a conclusão a que tenha chegado.
15.	A alegação de contradição entre acórdão embargado e doutrina, jurisprudência ou comando legal é pertinente em outras espécies recursais, a exemplo do recurso de reconsideração ou pedido de reexame, nos quais o comando atacado é contrastado com aquela fonte jurídica, entretanto é descabida em embargos, cuja única finalidade é esclarecer ou integrar a decisão embargada e, apenas excepcionalmente, modificá-la.
16.	Nos aclaratórios não há espaço para rediscussão de mérito de matéria decidida. O teor dos argumentos aduzidos, que se limitam, em essência, a repetir argumentações devidamente refutadas por este Tribunal, em oportunidade anterior, deixa transparecer que a real intenção do embargante é rediscuti-lo.
17.	Em relação às assertivas do embargante de que o Acórdão 614/2018 deixou de apreciar fatos, documentos e comprovantes por ele encaminhados junto com o recurso de reconsideração (subitens 11.1, 11.4 e 11.5) , melhor sorte não o socorre.
18.	Permito-me tecer esclarecimentos sobre tais pontos da peça recursal, que, em análise superficial poderiam fundamentar o provimento dos presentes embargos pela alegada - mas não comprovada - omissão.
19.	O exame da Secretaria de Recursos sobre o recurso de reconsideração de Humberto Silva Gomes constou da peça 395, cujos trechos a seguir transcritos não deixam margem de dúvida quanto à cuidadosa análise sobre todos os documentos encaminhados pelo embargante, in verbis:
"5.12. No tocante à empresa Barbalho Reis Comunicação e Consultoria Ltda. vale lembrar que a empresa assinou contrato com a concedente para execução de determinado objeto. O objeto do contrato celebrado com a Conectur previa a "elaboração e produção de material de audiovisual com dados variáveis e realização de eventos para mobilização das instâncias municipais para elaboração dos planos municipais" (peça 199, p. 14) . 
5.13. Para facilitar o exame, o entendimento e a formação de juízo acerca dos argumentos e supostas despesas apresentadas, entende-se oportuno reproduzir a tabela das despesas da empresa Barbalho Reis Comunicação e Consultoria Ltda. associando-a aos argumentos apresentados pelo recorrente. 									Tabela 1
	 Item
	Descrição Despesa Peça 300, p. 2
	 Valor (R$) 
	Discriminação no item 5.1 desta Instrução
	Documentos Associados

	1
	Folha Técnicos/Estagiários
	      1.000,00 
	 (a) 
	Peça 298, p. 322-375 e Peça 300, p. 3-49 

	2
	Pagamentos Bioma
	  113.000,00 
	 (a) 
	Peça 298, p. 7-321 e Peça 300, p. 50-91 

	3
	Bioma Alimentação
	      4.703,71 
	 (a) 
	Peça 298, p. 7-321 e Peça 300, p. 50-91 

	4
	Impressão, Digitalização e Web Site
	    25.000,00 
	 (f) 
	Peça 300, p. 92-132

	5
	Faturas AG1 Turismo
	      9.958,93 
	 (e) 
	Peça 300, p. 135-201

	6
	Despesas Escritório
	      2.100,00 
	 (b) 
	Peça 300, p. 241-253

	7
	Fábio de Mello
	    45.000,00 
	 (c) 
	Peça 298, p. 7-321 e Peça 300, p. 254

	8
	Folha MGP Brasil
	    23.737,35 
	 (c) 
	Peça 298, p. 7-321, Peça 300, p. 255

	9
	Depósitos MGP Brasil
	  197.357,00 
	 (c) 
	Peça 298, p. 7-321; Peça 300, p. 133-134/256

	10
	Consultores Ministério do Turismo
	    76.240,00 
	 (c) 
	Peça 300, p. 257-282

	11
	Outros Consultores
	    33.000,00 
	 (c) 
	Peça 300, p. 283-301

	12
	Oficinas Técnicas
	         129,60 
	 (b) 
	Peça 298, p. 377-476; Peça 299 e Peça 300, p. 303-334.

5.14. Em suas razões recursais, o recorrente alega a execução do objeto e em complemento traz as despesas incorridas pela empresa constante da Peça 300, p. 2.
 (...) 
5.20. In casu, o próprio recorrente expressa em suas razões, a alocação de diversas despesas incorridas pela empresa que não teriam qualquer relação com o objeto do contrato celebrado com a Conectur, e as justifica alegando que repassou os recursos à empresa MGP Consultoria de propriedade de Fábio de Mello, gerente e efetivo condutor do Convênio 702.720. 
5.21. As alegações demonstram a existência de sobrepreço no objeto do contrato, uma vez que, conforme reconhecido pelo recorrente, muitas das despesas incorridas não tiveram qualquer relação com o objeto do pacto (contrato) . 
5.22. Não é difícil perceber, das próprias declarações do recorrente, que se celebrou contrato com valor do objeto muito superior ao necessário para a sua execução, o que por si demonstraria a existência de sobrepreço e superfaturamento. 
5.23. Ora, contratos celebrados com sobrepreço que venha a se materializar implica o proveito indevido e o benefício ilícito obtido pela contratada e por consequência na devolução dos recursos recebidos a maior. Decorre disto, a responsabilização imputada pelo Tribunal no Acórdão 3611/2013-TCU-Plenário. 
5.24. Não socorre ainda o recorrente as alegações de que teria transferido a empresa MGP Consultoria e a Fábio de Mello os valores pagos à empresa Barbalho Reis Comunicação e Consultoria Ltda. para a execução do objeto do contrato. Não há como afastar a responsabilidade, pois a empresa recebeu valores indevidos e superfaturados para execução do objeto, sendo que eventual ressarcimento a ser obtido por parte do recorrente perante à MGP Consultoria ou a Fábio de Mello deve ser buscado pelo recorrente na via judicial. 
5.25. Para esta Corte de Contas importa a relação jurídica estabelecida por meio de contrato entre a convenente e a contratada, na qual esta última obteve de forma indevida recursos muito superiores aos necessários para o desenvolvimento do objeto, caracterizando superfaturamento.
 (...) 
5.35. A Tabela 1 representa as despesas listadas pelo recorrente (peça 300, p. 2) referente à empresa Barbalho Reis Comunicação e Consultoria Ltda.
5.36. O item 1 da Tabela 1, pagamento de estagiários, não pode ser acatado, embora não seja desarrazoado pressupor a necessidade da mão de obra de estagiários para desenvolvimento do objeto do contrato, não há elementos probatórios a demonstrar a relação dos estagiários com a empresa Barbalho Reis Comunicação e Consultoria Ltda., os depósitos bancários somente demonstram saída de recursos de determinadas contas para contas de terceiros sem qualquer verificação de vínculo entre a contratada e a pessoa que recebeu o recurso. Logo, há descumprimento do primeiro requisito definido em "b" do item 5.29 desta instrução (segundo critério de rejeição das despesas) , não podendo os valores serem acatados.
5.37. No tocante aos itens 2 e 3 da Tabela 1, ocorre a mesma situação, pois não há comprovação de que os valores depositados diretamente na conta de pessoas físicas, supostamente ligadas à empresa Bioma Meio Ambiente Ltda. tenham correlação com o objeto do contrato sob exame, veja que a beneficiária dos recursos Barbalho Reis Comunicação e Consultoria Ltda. não assinou qualquer contrato com a Bioma Meio Ambiente Ltda., logo não há qualquer documento formal ou evidencia a demonstrar a pertinência de tais pagamentos (segundo critério de rejeição) . 
5.38. Também não há como acatar as alegações de que a execução do objeto foi acertada entre a MGP Consultoria, por intermédio de Fábio de Mello, e a empresa Bioma Meio Ambiente Ltda. Nota-se que tanto a MGP Consultoria como Fábio de Mello, embora referenciado pelo recorrente como o efetivo gestor e "chefe" do convênio, são elementos estranhos às relações jurídicas constituídas. O contrato celebrado entre a Barbalho Reis Comunicação e Consultoria Ltda. e a Conectur impunha direitos e obrigações aos dois signatários e não à empresa MGP Consultoria ou a Fábio de Mello. A luz da disciplina jurídica posta, não haveria nenhum motivo para a relação de subordinação, relatada pelo recorrente, como a estabelecida no caso concreto.
5.39. Nesse sentido se o recorrente seguiu orientações de terceiro estranho à relação jurídica e sem nenhuma vinculação legal para tanto, não há como acatar suas justificativas de ter agido sob ordens. Conforme já abordado, se houve transferência sem motivo e suposto enriquecimento sem causa de terceiro estranho, deverá o recorrente obter o devido ressarcimento na via judicial, no tocante aos recursos públicos transferidos pelo convenente o beneficiário foi o recorrente.
5.40. Não diferem as despesas dos itens 4, 5 e 6, pois não há contrato ou outro documento formal entre a empresa Barbalho Reis Comunicação e Consultoria Ltda. e a suposta empresa que executou o Web Site; também não há emissão de fatura da AG1 para a Barbalho Reis Comunicação, percebendo-se, ainda, que as notas fiscais emitidas e boletos bancários (peça 300, p. 94-99/103/120-132/135-201) não possuem a empresa como recebedora dos serviços.
5.41. Ademais, se o faturamento pela agência de viagens ou por outro fornecedor foi feito para a Conectur (Convenente) não haveria de ser adimplida pela recorrente, sob pena inclusive de que, com recursos do convênio, fossem pagos em duplicidade, logo, entende-se não atendido o requisito descrito em "b" do item 5.30 desta instrução (segundo critério de rejeição) . 
5.42. As razões expostas para se rejeitar as despesas dos itens 2 e 3 da Tabela 1 aproveitam aos itens 7 a 9 da mesma tabela, uma vez que se nota que não há qualquer relação formal, a não ser as alegações do recorrente, entre os pagamentos à MCP Consultoria e a Fabio de Mello e o objeto do contrato. Assim, não há como acatar e elidir a responsabilidade pelas transferências indevidas feitas pelo recorrente (segundo critério de rejeição) .
5.43. Também em relação ao argumento da contratação da empresa Rede de Mobilização Social não há contrato ou qualquer outra documentação a demonstrar sua contratação formal, ademais a nota fiscal constante à peça 300, p. 134 não foi emitida em seu nome.  
5.44. No tocante aos itens 10 e 11 da Tabela 1, o próprio recorrente, em suas razões recursais, reconhece pagamentos diversos a consultores que nenhuma relação tinham com o objeto do contrato, logo, não cumprido requisito para aceite das despesas apresentadas (primeiro critério de rejeição) .
5.45. Por fim, em relação a despesa do item 12 da Tabela 1, entende-se que ela pode ser acatada, em virtude dos comprovantes de peça 300, p. 304-306.
5.46. Do exposto, conclui-se que somente o valor de R$129,60 (item 12 da Tabela 1) poderá ser abatido do débito imposto pelo acórdão recorrido." (grifo não é do original) 
20.	Também é improcedente a alegação do embargante de que o recurso de reconsideração foi provido parcialmente, sem especificar qual serviço foi aceito (subitem 11.6) .
21.	Conforme extensa análise antes transcrita, somente foi aceita por este Tribunal a importância de R$ 129,60, referente à realização de oficinas técnicas.
22.	Não há como acolher a indicação do recorrente de que deveria ser diligenciado ao Banco do Brasil para comprovar os valores recebidos pela MGP Brasil decorrentes do Convênio 702.720/2008, transferidos pelas empresas Barbalho Reis e Jads Assessoria (subitem 11.9) .
23.	Jurisprudência pacífica deste Tribunal já assentou que não compete a esta Casa determinar diligência no sentido de obter informações que devem ser carreadas aos autos pelas partes.
24.	Equivoca-se o embargante ao suscitar a suspensão do acórdão ora combatido em razão da existência de ações civis e criminais tratando dos mesmos fatos (subitem 11.10) .
25.	Vigora nesta Corte de Contas o princípio da independência das instâncias, que somente é afastado com sentença penal que produza coisa julgada nas esferas civil e administrativa, devendo ser aquela transitada em julgado que negue, peremptoriamente, a existência do crime ou a sua autoria. 
26.	Não é o caso das ações citadas pelo embargante.
27.	Por derradeiro, a vaga afirmação de que "o decisum foi omisso, ao se revestir de absoluta ausência de fundamentação, em ofensa ao artigo 93, inciso IX, da Constituição Federal" (subitem 11.11) , não merece prosperar.
28.	Leitura atenta do Acórdão 614/2018-TCU-Plenário, ora atacado, deixa evidente que o decisum foi fundamentado nos arts. 32, inciso I, e 33 da Lei 8.443/1992.
29.	Assim, deve ser negado provimento aos embargos de declaração opostos por Humberto Silva Gomes.
	Ante o exposto, VOTO por que o Tribunal adote o acórdão que ora submeto à deliberação deste Colegiado.
TCU, Sala das Sessões Ministro Luciano Brandão Alves de Souza, em 6 de fevereiro de 2019.
ANA ARRAES 
Relatora